ACORDAO-COMPLETO-2355888

ACÓRDÃO 8928/2020 ATA 29/2020 - SEGUNDA CÂMARA

VISTOS, relatados e discutidos estes de Tomada de Contas Especial instaurada pelo Fundo Nacional de Desenvolvimento da Educação (FNDE) , em desfavor do Sr. Geraldo Novais Agra Filho, ex-Prefeito, gestão: 2009-2012, e do Sr. Luiz Medeiros Nobre, ex-Prefeito, gestão: 2013-2016, em razão da omissão no dever de prestar contas do Programa Nacional de Alimentação Escolar - PNAE, repassados, no exercício de 2012, na modalidade fundo a fundo, ao Município de Carneiros - AL, regulamentado pela Resolução CD/FNDE 38, de 16/7/2009.
ACORDAM os Ministros do Tribunal de Contas da União, reunidos em Sessão da Segunda Câmara, ante as razões expostas pelo Relator, e com fundamento nos arts. 1º, inciso I; 16, inciso I e III, alínea a, 17; 19, parágrafo único; 23, inciso I e III, alínea a; e 58 da Lei 8.443, de 16 de julho de 1992, em:
9.1. considerar revel, para todos os efeitos, o Sr. Luiz Medeiros Nobre, nos termos do art. 12, § 3º, da Lei 8.443/1992;
9.2. acolher as alegações de defesa apresentadas pelo Sr. Geraldo Novais Agra Filho;
9.3. julgar regulares com ressalvas as contas do Sr. Geraldo Novais Agra Filho, dando-lhe quitação plena;
9.4. julgar irregulares as contas do Sr. Luiz Medeiros Nobre e aplicar-lhe a multa prevista no art. 58, inciso I, da Lei 8.443/1992, no valor de R$ 10.000,00 (dez mil reais) , fixando-lhe o prazo de 15 (quinze) dias, a contar da notificação, para comprovar, perante o Tribunal (art. 214, inciso III, alínea "a", do Regimento Interno) , o recolhimento da multa aos cofres do Tesouro Nacional, atualizada monetariamente da data do presente acórdão até a do efetivo recolhimento, se for paga após o vencimento, na forma da legislação em vigor;
9.5. autorizar antecipadamente, caso venha a ser solicitado, o pagamento das dívidas em até 36 (trinta e seis) parcelas mensais sucessivas, a primeira a vencer em 15 (quinze) dias após a notificação e as demais a cada 30 (trinta) dias, com a incidência dos devidos encargos legais sobre cada uma delas e com o alerta de que a falta de comprovação de recolhimento de qualquer parcela acarretará vencimento antecipado do saldo devedor;
9.6. autorizar, desde logo, a cobrança judicial da dívida, nos termos do art. 28, inciso II da Lei 8.443/1992, caso não atendida a notificação;
9.7. dar conhecimento da decisão aos responsáveis e ao Fundo Nacional de Desenvolvimento da Educação (FNDE) ;
9.8. encaminhar cópia do presente Acórdão ao Procurador-Chefe da Procuradoria da República em Alagoas, nos termos do §3º do art. 16 da Lei 8.443/1992, c/c o § 7º do art. 209 do Regimento Interno do TCU, para adoção das medidas que entender cabíveis, informando-lhe  que o inteiro teor da deliberação pode ser consultado no endereço .

Tomada de Contas Especial instaurada pelo Fundo Nacional de Desenvolvimento da Educação (FNDE), em desfavor do Sr. Geraldo Novais Agra Filho, ex-Prefeito, gestão: 2009-2012, e do Sr. Luiz Medeiros Nobre, ex-Prefeito, gestão: 2013-2016, em razão da omissão no dever de prestar contas do Programa Nacional de Alimentação Escolar - PNAE, repassados, no exercício de 2012, na modalidade fundo a fundo, ao Município de Carneiros - AL, regulamentado pela Resolução CD/FNDE 38, de 16/07/2009.

Segunda Câmara

Prefeitura Municipal de Carneiros - AL.

3. Interessados/Responsáveis:
3.1. Interessado: Fundo Nacional de Desenvolvimento da Educação (CNPJ 00.378.257/0001-81).
3.2. Responsáveis: Geraldo Novais Agra Filho (XXX.349.854-XX); Luiz Medeiros Nobre (CPF XXX.220.634-XX).

13.1. Ministros presentes: Ana Arraes (Presidente), Augusto Nardes, Aroldo Cedraz (Relator) e Raimundo Carreiro.
13.2. Ministros-Substitutos presentes: Marcos Bemquerer Costa e André Luís de Carvalho.

ACORDAO-COMPLETO-2544074

Acórdão 1781/2022 - Plenário

AROLDO CEDRAZ

Trata-se de Tomada de Contas Especial instaurada pelo Fundo Nacional de Desenvolvimento da Educação (FNDE) , em desfavor do Sr. Geraldo Novais Agra Filho, ex-Prefeito, gestão: 2009-2012, e do Sr. Luiz Medeiros Nobre, ex-Prefeito, gestão: 2013-2016, em razão da omissão no dever de prestar contas do Programa Nacional de Alimentação Escolar - PNAE, repassados, no exercício de 2012, na modalidade fundo a fundo, ao Município de Carneiros - AL, regulamentado pela Resolução CD/FNDE 38, de 16/7/2009.
2,	No âmbito deste Tribunal, após regular tramitação, a Secretaria de Controle Externo de Tomada de Contas Especial (Secex-TCE) analisou, no mérito, o feito, cuja instrução, por esclarecedora, reproduzo abaixo como parte deste Relatório (Peças 13 a 15) :
	"[...] HISTÓRICO
2.	Os recursos federais relativos ao Programa Nacional de Alimentação Escolar - PNAE, no exercício de 2012, foram repassados conforme tabelas abaixo (peça 1, p. 20-21) :
2.1.	PNAE - EJA:
	ORDEM BANCÁRIA
	VALOR ORIGINAL (R$ 1,00) 
	DATA DA OCORRÊNCIA

	2012OB400920
	1.326,00
	26/3/2012

	2012OB401091
	1.326,00
	30/3/2012

	2012OB401341
	1.326,00
	26/4/2012

	2012OB401861
	1.326,00
	31/5/2012

	2012OB402273
	1.326,00
	29/6/2012

	2012OB403932
	1.326,00
	31/7/2012

	2012OB403358
	1.326,00
	31/8/2012

	2012OB403975
	1.326,00
	28/9/2012

	2012OB404844
	1.326,00
	31/10/2012

	2012OB405299
	1.326,00
	30/11/2012

2.2.	PNAE - FUNDAMENTAL:
	ORDEM BANCÁRIA
	VALOR ORIGINAL (R$ 1,00) 
	DATA DA OCORRÊNCIA

	2012OB400880
	12.456,00
	26/3/2012

	2012OB400957
	12.456,00
	30/3/2012

	2012OB401586
	12.456,00
	26/4/2012

	2012OB401767
	12.456,00
	31/5/2012

	2012OB402077
	12.456,00
	29/6/2012

	2012OB403219
	12.456,00
	31/7/2012

	2012OB403443
	12.456,00
	31/8/2012

	2012OB404036
	12.456,00
	28/9/2012

	2012OB404843
	12.456,00
	31/10/2012

	2012OB405370
	12.456,00
	30/11/2012

2.3.	PNAE - MAIS EDUCAÇÃO:
	ORDEM BANCÁRIA
	VALOR ORIGINAL (R$ 1,00) 
	DATA DA OCORRÊNCIA

	2012OB4029063
	1.200,00
	31/7/2012

	2012OB403782
	1.200,00
	31/8/2012

	2012OB404105
	1.200,00
	28/9/2012

	2012OB404721
	1.200,00
	31/10/2012

	2012OB405309
	1.200,00
	30/11/2012

2.4.	PNAE - PRE-ESCOLA:
	ORDEM BANCÁRIA
	VALOR ORIGINAL (R$ 1,00) 
	DATA DA OCORRÊNCIA

	2012OB400522
	2.070,00
	26/3/2012

	2012OB401152
	2.070,00
	30/3/2012

	2012OB401632
	2.070,00
	26/4/2012

	2012OB401722
	2.070,00
	31/5/2012

	2012OB402252
	3.450,00
	29/6/2012

	2012OB403242
	3.450,00
	31/7/2012

	2012OB403542
	3.450,00
	31/8/2012

	2012OB404436
	3.450,00
	28/9/2012

	2012OB404611
	3.450,00
	31/10/2012

	2012OB405578
	3.450,00
	30/11/2012

3.	Foi emitida a Informação 1275/2016/SEOPC/COPRA/CGCAP/DIFIN-FNDE (peça 1, p. 33-34) , que concluiu pela omissão no dever de prestar contas do Programa Nacional de Alimentação Escolar - PNAE, cujos recursos repassados, no exercício de 2012 (PNAE/2012) , na modalidade fundo a fundo, ao Município de Carneiros - AL, sob a responsabilidade dos Srs. Geraldo Novais Agra Filho (CPF XXX.349.854-XX) , ex-Prefeito, gestão: 2009-2012, e Luiz Medeiros Nobre (CPF XXX.220.634-XX) , ex-Prefeito, gestão: 2013-2016. Nesse mesmo sentido, foi a conclusão do Relatório de Tomada de Contas Especial 77/2016-DIREC/COTCE/CGCAP/DIFIN/FNDE/MEC (peça 1, p. 36-42) .
4.	Os responsáveis, Geraldo Novais Agra Filho (CPF XXX.349.854-XX) e Luiz Medeiros Nobre (CPF XXX.220.634-XX) , foram notificados pelos ofícios de peça 1, p. 28 (comprovante de ciência à p. 30) e 27 (comprovante de ciência à p. 29) , respectivamente.
5.	O Relatório e o Certificado de Auditoria, além do Parecer do Dirigente do Órgão de Controle Interno, todos de n.º 201/2017, foram unânimes em concluir pela irregularidade das contas. O Pronunciamento Ministerial também se coaduna aos pareceres anteriores (peça 1, p. 48-53) .
EXAME TÉCNICO
6.	Vale relembrar que na instrução de peça 12, foram analisas as citações dos Srs. Geraldo Novais Agra Filho (CPF XXX.349.854-XX) e Luiz Medeiros Nobre (CPF XXX.220.634-XX) , conforme ofícios de peças 4 e 5.
7.	Em resposta à citação, o Sr. Geraldo Novais Agra Filho (CPF XXX.349.854-XX) apresentou por meio de advogado devidamente constituído (peça 8) sua defesa à peça 11, com as alegações a seguir resumidas:
7.1.	Alega inicialmente que o encerramento para a prestação somente ocorreu em 30/04/2013, já na gestão do seu sucessor, Sr. Luiz Medeiros Nobre, tendo tentado de todas as formas apresentar a devida documentação, mas o Prefeito e a Secretária de Educação se negaram a receber para inserção dos dados no sistema próprio do FNDE.
7.2.	Informa que, esgotadas todas as tentativas de resolver amigavelmente, restou ao defendente buscar o Poder Judiciário, através de ação judicial, cujo objeto foi depositar em juízo todos os documentos referentes à prestação de contas do Programa Nacional de Alimentação Escolar - PNAE, no exercício de 2012, e outros programas, em ação de nº 000313-65.2013.8.02.0036, que tramita perante a Comarca de José da Tapera - AL (peça 11, p. 7-17) .
7.3.	O defendente ainda alega que, ao reassumir a gestão municipal no início do ano de 2017, cuidou de enviar a prestação de contas por meio do sistema eletrônico do FNDE (peça 11, p. 27-34) .
8.	Ao analisarmos naquela ocasião (ver instrução de peça 12) , observamos que, em sua defesa, o responsável, Sr. Geraldo Novais Agra Filho (CPF XXX.349.854-XX) , ex-Prefeito, gestão: 2009-2012, mesmo tendo apresentado intempestivamente a prestação de contas (somente em 2017) , ingressou em juízo com toda a documentação no ano de 2013, ante a recusa da gestão sucessora em receber tais documentos e inseri-los no devido sistema eletrônico, e que assim procedendo, o responsável teria tomado as medidas cabíveis no momento oportuno, resguardando-se de ser arrolado como corresponsável.
9.	Na mesma instrução, argumentou-se que estaria comprovada a execução do recurso federal do Programa Nacional de Alimentação Escolar - PNAE, no exercício de 2012, em foco, ficando afastado o débito da presente tomada de contas especial, haja vista a aprovação das contas pelo órgão concedente, assim como a omissão, visto que, logo no dia 2/5/2013, imediatamente após o término do prazo para envio das contas ao FNDE (30/4/2013) , o gestor impetrou a mencionada ação judicial, evidenciando a sua boa-fé e, também, a ausência de omissão, muito embora as contas tenham sido encaminhadas para órgão diverso.
10.	Em face desses considerandos e também da revelia do Sr. Luiz Medeiros Nobre (CPF XXX.220.634-XX) , ex-Prefeito, gestão: 2013-2016, concluiu-se na instrução já citada, que os esclarecimentos e documentos apresentados pelo exPrefeito, Sr. Geraldo Novais Agra Filho (CPF XXX.349.854-XX) , afastaram o débito e amenizaram a omissão do gestor em apresentar, tempestivamente, a prestação de contas do Programa Nacional de Alimentação Escolar - PNAE, no exercício de 2012, cabendo, portanto, julgar regulares suas contas, dando-lhe quitação, nos termos dos arts. 1º, inciso I, 16, inciso I, 17 e 23, inciso I, da Lei 8.443/92. Quanto ao Sr. Luiz Medeiros Nobre (CPF XXX.220.634-XX) , entendemos que suas contas devam ser julgadas irregulares, mesmo com a comprovação tardia da aplicação dos recursos que afastou o débito, mas não a irregularidade da omissão não justificada, pois até o momento esse gestor nada apresentou para esclarecer sua omissão.
11.	Com a concordância da instância superior da Secex, os autos foram encaminhados ao Ministério Público junto ao TCU, que emitiu o Parecer de peça 15, onde pondera que não localizou nos autos, documento que confirme que as contas foram aprovadas pelo órgão concedente e que, em consulta ao Sistema de Gestão de Prestação de Contas do FNDE (SiGPC) , existe a informação que a prestação de contas dos recursos repassados em 2012 no âmbito do PNAE ao município de Carneiros/AL, permanece pendente de análise (peça 14) .
12.	Entendeu o Douto Procurador Rodrigo Medeiros de Lima que seria precipitado julgar as contas dos responsáveis neste momento, sem a confirmação de que o FNDE rejeitou total ou parcialmente a prestação de contas. Por isso, propôs que fosse determinado ao FNDE que concluísse a análise da prestação de contas dos recursos repassados no exercício de 2012 ao Município de Carneiros/AL, no âmbito do Programa Nacional de Alimentação Escolar (PNAE) , e comunicasse o resultado ao TCU, no prazo de 60 dias.
13.	O Relator deste processo, Ministro Aroldo Cedraz, em concordância com o Parecer do Ministério Público junto ao TCU, proferiu o Voto (peça 17) constante do Acórdão 4060/2018-TCU-Segunda Câmara (peça 16) , onde concluiu:
Manifesto minha concordância com a proposta do MP/TCU. De fato, não há nos autos informação ou documento que confirme que houve a aprovação pelo órgão repassador da prestação de contas apresentada pelo Sr. Geraldo Novais Agra Filho, razão pela qual não é possível a apreciação das suas contas, no mérito.
14.	Assim, o Acórdão 4060/2018-TCU-Segunda Câmara foi lavrado (peça 16) :
VISTOS, relatados e discutidos estes autos de Tomada de Contas Especial (TCE) instaurada pelo Fundo Nacional de Desenvolvimento da Educação (FNDE) , em desfavor do Sr. Geraldo Novais Agra Filho, ex-Prefeito, gestão: 2009-2012, e do Sr. Luiz Medeiros Nobre, ex-Prefeito, gestão: 2013-2016, em razão da omissão no dever de prestar contas do Programa Nacional de Alimentação Escolar (PNAE) , repassados, no exercício de 2012, na modalidade fundo a fundo, ao Município de Carneiros - AL;
ACORDAM os Ministros do Tribunal de Contas da União, reunidos em sessão da Segunda Câmara, ante as razões expostas pelo Relator, e com fundamento no art. 10, §1º, da Lei 8.443, de 16 de julho de 1992, em:
9.1. determinar ao Fundo Nacional de Desenvolvimento da Educação (FNDE) que conclua a análise da prestação de contas dos recursos repassados no exercício de 2012 ao Município de Carneiros-AL, no âmbito do Programa Nacional de Alimentação Escolar (PNAE) , e comunique o resultado a este Tribunal, no prazo de 60 (sessenta) dias;
9.2. sobrestar o presente processo até o cumprimento da determinação constante do item precedente.
15.	Em cumprimento ao acórdão acima, foi expedido o ofício de peça 19 ao FNDE. Este, em resposta, apresentou os ofícios de peças 21 e 22, sendo este último acompanhado de anexos.
16.	O Ofício 24722/2018/Diade/Cgapc/Difin-FNDE de peça 22, encaminha, em anexo, cópia do Parecer 3234/2018/DAESP/COPRA/CGAPC/DIFIN, com análise conclusiva e aprovação com ressalvas da prestação de contas dos recursos financeiros repassados à Prefeitura Municipal de Carneiros/AL para atender ao Programa Nacional de Alimentação Escolar (PNAE) , exercício de 2012.
17.	Informa ainda, que os gestores responsáveis foram cientificados acerca da conclusão da análise por meio de ofícios apresentados em cópias anexas.
18.	Com essa resposta do FNDE, fica confirmada a informação constante da instrução de peça 12, que a prestação de contas dos recursos financeiros repassados à Prefeitura Municipal de Carneiros/AL para atender ao Programa Nacional de Alimentação Escolar (PNAE) , exercício de 2012, foi aprovada com ressalvas, dirimindo, assim, a dúvida levantada pelo Ministério Público junto ao TCU, que contou com a concordância do Relator, Ministro Aroldo Cedraz.
19.	Por conta disso, permanece o posicionamento de análise de mérito realizada na instrução de peça 12, cabendo sua repetição, com os ajustes necessários, para tornar mais clara a proposta de encaminhamento apresentada.
20.	Relembrando que em resposta à citação, o Sr. Geraldo Novais Agra Filho (CPF XXX.349.854-XX) apresentou por meio de advogado devidamente constituído (peça 8) sua defesa de peça 11, com as alegações a seguir resumidas:
20.1. 	Alega inicialmente que o encerramento para a prestação somente ocorreu em 30/04/2013, já na gestão do seu sucessor, Sr. Luiz Medeiros Nobre, tendo tentado de todas as formas apresentar a devida documentação, mas o Prefeito e a Secretária de Educação se negaram a receber para inserção dos dados no sistema próprio do FNDE.
20.2. 	Informa que, esgotadas todas as tentativas de resolver amigavelmente, restou ao defendente buscar o Poder Judiciário, através de ação judicial, cujo objeto foi depositar em juízo todos os documentos referentes à prestação de contas do Programa Nacional de Alimentação Escolar - PNAE, no exercício de 2012, e outros programas, em ação de nº 000313-65.2013.8.02.0036, que tramita perante a Comarca de José da Tapera - AL (peça 11, p. 7-17) .
20.3. 	O defendente ainda alega que, ao reassumir a gestão municipal no início do ano de 2017, cuidou de enviar a prestação de contas por meio do sistema eletrônico do FNDE (peça 11, p. 27-34) .
21.	Temos que, em sua defesa, o responsável, Sr. Geraldo Novais Agra Filho (CPF XXX.349.854-XX) , ex-Prefeito, gestão: 2009-2012, mesmo tendo apresentado intempestivamente a prestação de contas (somente em 2017) , ingressou em juízo com toda a documentação no ano de 2013, ante a recusa da gestão sucessora em receber tais documentos e inseri-los no devido sistema eletrônico, e que assim procedendo, teria tomado as medidas cabíveis no momento oportuno, resguardando-se de ser arrolado como corresponsável.
22.	Dessa forma, ante as justificativas apresentadas pelo Sr. Geraldo Novais Agra Filho, juntamente com a resposta apresentada pelo FNDE informando que houve a prestação de contas e que esta foi aprovada com ressalvas, em relação à omissão na prestação de contas, recomenda-se o julgamento das suas contas pela regularidade. 
23.	Cabe citar o trecho adiante do Voto do Exmo. Ministro Walton Alencar Rodrigues constante do Acórdão 5684/2014-TCU-Primeira Câmara para embasar a proposta aqui defendida no sentido de julgar regulares as contas do Sr. Geraldo Novais Agra Filho (CPF XXX.349.854-XX) :
Igualmente não merecem prosperar as alegações de que a instauração de tomada de contas especial se restringe às hipóteses de comprovado dano ao Erário. Ao contrário, a tomada de conta especial é instaurada, nos termos da lei, justamente para apurar a ocorrência concreta de dano. Caso este se confirme, as contas serão julgadas irregulares e o responsável condenado ao ressarcimento do débito. Afastado o débito, ou seja, comprovada sua inexistência, serão as contas julgadas regulares ou regulares com ressalvas.
A existência ou não do débito diz respeito ao mérito da TCE e, por óbvio, não é pressuposto nem de constituição nem de validade e regularidade do processo. Trata-se de regra elementar da Teoria Geral do Processo aquele que define que o direito à ação é independente do direito demandado. 
Uma ação de cobrança existe e é válida independentemente da existência do direito afirmado pelo autor, razão pela qual ela pode ser julgada procedente ou improcedente. A ação penal, igualmente, pode ser regularmente instaurada, processada perante o juízo competente e, ainda sim, concluir-se pela inexistência do fato ou pela ausência de autoria.
Não se pode confundir o exame de mérito, a procedência do pedido, com condições ou os pressupostos da ação. O direito material e o direito à prestação jurisdicional são coisas distintas.
A tese do recorrente, calcada apenas na literalidade da expressão contida no inciso I, do art. 5° da Instrução Normativa n° 71/2012-TCU, se acolhida, levaria a vários problemas. Basta ver que, se a instauração da TCE dependesse rigorosamente da comprovação do débito, ou da existência de elementos concretos apontando a ocorrência de dano, jamais seria possível a instauração de TCE, em razão da omissão em relação ao dever de prestar contas.
Em casos de omissão, não há certeza quanto à existência ou não do débito. Ele não está comprovado. Há forte presunção quanto à sua existência, mas é plenamente factível que o gestor venha a afastar o débito e justificar a omissão no dever de prestar contas. 
24.	Quanto ao Sr. Luiz Medeiros Nobre (CPF XXX.220.634-XX) , ex-Prefeito, gestão: 2013-2016, em que pese ter sido regularmente citado (ofício de peça 5 e AR de peça 7) , permaneceu inerte, não comparecendo aos autos e deixou escapar a oportunidade aberta por este Tribunal para apresentar a documentação comprobatória da boa e regular aplicação dos recursos envolvidos.
25.	Nos termos do art. 12, § 3º, da Lei 8.443/1992, ao não responder a citação expedida por esta Corte de Contas, o responsável torna-se revel, para todos os efeitos, dando-se prosseguimento ao processo, não afastando, no entanto, a obrigatoriedade da análise dos elementos já constantes dos autos, que podem, inclusive, levar a um juízo favorável ao responsável revel.
26.	O efeito da revelia não se restringe ao prosseguimento dos atos processuais, como erroneamente se pode inferir do disposto no art. 12, § 3º, da Lei 8.443/1992, vez que esse seguimento constitui decorrência lógica na estipulação legal dos prazos para que as partes produzam os atos de seu interesse. O próprio dispositivo legal citado vai mais além ao dizer que o seguimento dos atos, uma vez configurada a revelia, se dará para todos os efeitos, inclusive para o julgamento pela irregularidade das contas, como se pode facilmente deduzir.
27.	O comando legal não vai ao extremo de dizer que, com a revelia, presumir-se-ão verdadeiras todas as imputações levantadas no processo contra os responsáveis jurisdicionados a esta Corte, à semelhança do que ocorre no processo civil, onde a revelia do réu opera a presunção da verdade dos fatos narrados pelo autor. Certamente pela maior proximidade com o direito penal, o legislador orgânico, ao não fazer menção expressa a qualquer tipo de presunção, não deixou espaço para o incondicionalismo na avaliação da responsabilidade do agente decorrente de sua eventual revelia. Para tanto, não se pode prescindir da prova existente no processo ou para ele carreada.
28.	Ao não apresentar sua defesa, o responsável, porém, deixou de produzir prova da regular aplicação dos recursos sob sua responsabilidade, em afronta as normas que impõem aos gestores públicos a obrigação legal de, sempre que demandados pelos órgãos de controle, apresentar os documentos que demonstrem a correta utilização das verbas públicas, a exemplo do contido no art. 93 do Decreto-Lei 200/67: "Quem quer que utilize dinheiros públicos terá de justificar seu bom e regular emprego na conformidade das leis, regulamentos e normas emanadas das autoridades administrativas competentes."
29.	A jurisprudência deste Tribunal é pacífica no sentido de que compete ao gestor o ônus de provar a aplicação regular dos recursos que lhe foram confiados, por força do disposto no art. 70, parágrafo único, da Constituição Federal, bem como do art. 93 do Decreto-Lei 200/1967 c/c o art. 66 do Decreto 93.872/1986 (v. Acórdão 4869/2010-TCU-Primeira Câmara, 2.665/2009 - Plenário, 5.858/2009 - 2ª Câmara e 1.656/2006 - Plenário, entre outros) .
30.	Com o afastamento do débito ante a apresentação da prestação de contas pelo Sr. Geraldo Novais Agra Filho (CPF XXX.349.854-XX) , e sua aprovação com ressalvas pelo FNDE, analisado nos itens anteriores, cabe decidir quanto ao julgamento do Sr. Luiz Medeiros Nobre (CPF XXX.220.634-XX) , que também concorreu para a omissão, já que o término do prazo de apresentação das contas dos recursos em foco, encerrou durante sua gestão (art. 35, § 5º, da Resolução CD/FNDE 38, de 16/07/2009) , e ele não prestou contas nem adotou as medidas administrativas para proteção do erário e deixou de se justificar ao Tribunal, neste processo, após ser citado regularmente.
31.	Para servir de base à nossa proposta, trazemos a Declaração de Voto proferida pelo Exmo. Ministro Walton Alencar Rodrigues constante do Acórdão 1792/2009-TCU-Plenário:
[...] a prestação de contas constitui dever cujo cumprimento há de ocorrer dentro dos prazos fixados, com o objetivo de possibilitar o correto exercício do controle, sem acarretar transtornos desnecessários para a Administração.
A omissão consuma-se a partir do momento em que se esgota o prazo expressamente estabelecido no instrumento do convênio, para a prestação de contas, e o gestor permaneceu inerte. A apresentação tardia da [PC] elide, portanto, o débito, mas remanesce a irregularidade decorrente da inadimplência do gestor em submetê-la à entidade repassadora nos prazos devidos.
A conduta do administrador que não presta contas no devido tempo configura violação ao princípio constitucional do dever de prestar contas, insculpido dentre os princípios constitucionais sensíveis, que autorizam a União a intervir nos Estados, e os Estados a intervir nos Municípios (art. 34, VII, `d'; 35, II, da CF) .
Além disso, o parágrafo único do art. 70 da Constituição Federal determina que `prestará contas qualquer pessoa física ou jurídica, pública ou privada, que utilize, arrecade, guarde, gerencie ou administre dinheiros, bens e valores públicos ou pelos quais a União responda, ou que, em nome desta, assuma obrigações de natureza pecuniária.'
No plano infraconstitucional, o Decreto-lei 200/1967 corporifica o aludido princípio no art. 93, cuja inobservância é elevada à condição de infração penal pelo Decreto-lei 201/1967, [art. 1º, VII]:
[...]
A norma penal possui o elemento objetivo expresso `devido tempo', o que significa dizer que não exclui o crime de responsabilidade o fato de elas terem sido posteriormente prestadas. O crime de responsabilidade configura-se a partir do momento em que o Prefeito deixa de prestar contas dos recursos recebidos nos prazos avençados. A eventual apresentação de documentos em fase posterior, a título de prestação de contas, não elidirá a irregularidade já consumada, nem extinguirá a punibilidade do agente faltoso.
Julgando Recurso Especial (RE 140.729-GO) , a Quinta Turma do [STJ] entendeu que há justa causa para a ação penal na conduta típica do Prefeito [...] que se omite em prestar contas ao órgão competente, nos prazos e condições fixados em lei, a teor do que dispõe o art. 1º, inc. VI, do Decreto-lei 201/1967. No RE 142.167-GO, também há referência ao elemento tempo [...].
A Lei 8.429/1992, art. 11, `caput' e inciso VI, estabelece que `constitui ato de improbidade administrativa, que atenta contra os princípios da administração pública, (...) deixar de prestar contas quando esteja obrigado a fazê-lo' (grifei) .
Todos os citados diplomas enfatizam a importância conferida à obrigação de prestar contas, a tempo e modo, deixando claro que o momento de cumprir a obrigação constitucional de prestar contas não se insere no âmbito da discricionariedade do administrador municipal. Ao contrário, ele está vinculado à norma legal ou convencional que estabelece prazo certo e determinado [...].
No âmbito do TCU, o legislador relacionou a omissão no dever de prestar contas como causa do julgamento das contas como irregulares (Lei 8.443/1992, art. 16, III, `a') .
O Relator distingue entre os gestores que apresentam contas periodicamente e apenas de forma eventual, ou seja, por ocasião de prestação de contas de recursos transferidos pelo governo federal. Pretende emprestar tratamento distinto a esses dois grupos de gestores. Com a devida vênia, entendo que a distinção não encontra guarida nem na Lei nem no Regimento, de forma que a não-apresentação das contas tempestivamente, a menos que devidamente justificada, é conduta digna de reprovação.
O julgamento pela irregularidade, em casos de apresentação intempestiva de documentos que demonstrem a devida aplicação dos recursos, é expressamente imposto pelo art. 19, parágrafo único, da Lei 8.443/1992 c/c o art. 16, inciso III, alíneas `a' e `b', da Lei 8.443/1992 e o art. 1º, inciso VII, do Decreto-lei 201/1967.
O parágrafo único do art. 19 da Lei 8.443/1992 prevê o julgamento pela irregularidade das contas quando não houver débito, desde que reste comprovada qualquer das ocorrências previstas nas alíneas `a', `b' ou `c' do inciso III do art. 16.
Ao contrário do afirmado no item 31 do Voto, no caso de apresentação intempestiva da documentação, a título de prestação de contas, a ocorrência prevista na alínea `a' - omissão no dever de prestar contas - subsiste, uma vez que não pode ser suprida pela apresentação das contas fora do prazo fixado.
O parágrafo único do art. 19 traz expressamente a hipótese de julgamento pela irregularidade das contas por omissão, mas sem débito. A única possibilidade de verificar a ocorrência dessa hipótese legal se dará quando o gestor omisso comprovar, intempestivamente, a regularidade dos gastos.
A tese de que a posterior comprovação de regularidade de gastos tem o condão de afastar a omissão torna inútil ou inaplicável a hipótese contida na lei. E é evidente que uma disposição legal não deve ser interpretada de forma que torne impossível sua aplicação.
A ocorrência prevista na alínea `b' do art. 16 da LO/TCU resta igualmente evidenciada em casos de comprovação intempestiva do bom uso das verbas federais, pois houve infração a normas legais de natureza operacional, casos já mencionados art. 1º do Decreto-lei 201/1967 e o art. 11, `caput' e inciso VI , da Lei 8.429/1992.
Não bastasse isso, o Regimento Interno desta Casa também impõe o julgamento pela irregularidade nos casos em que ocorre a apresentação intempestiva de documentação, conforme dispõe o art. 209, § 3º, dizendo que `citado o responsável pela omissão de que trata o inciso I, a apresentação de prestação de contas posterior não elidirá a irregularidade, podendo o débito ser afastado caso a documentação apresentada esteja de acordo com as normas legais e regulamentares e demonstre a boa e regular aplicação dos recursos'.
Portanto, o disposto nessa norma guarda perfeita compatibilidade com as hipóteses legais contidas na Lei Orgânica do TCU e constitui a interpretação mais consentânea com a legislação vigente.
[...]
[...] entendo oportuna a transcrição de excerto de parecer do Ministério Público [...]:
'Com efeito [...], salvo no caso de motivos devidamente justificados, a apresentação da prestação de contas a destempo, embora possa, eventualmente, descaracterizar o débito, não tem o condão de mitigar a culpabilidade do gestor público, de quem se pode e se deve exigir conduta diversa [...].
Sobre a questão, está assente na jurisprudência do TCU: [...]. 'Prestar contas é uma obrigação pessoal, que independe de provocação de terceiro e que deve ser cumprida dentro de prazo certo' (v.g., Acórdão 2253/2006-TCU-Segunda Câmara e 497/2007 - 1ª Câmara) .
[...]."
Ante o exposto, com a devida vênia por divergir do Relator, acolho os pareceres uniformes [...] e voto por que o [TCU] aprove o acórdão que ora submeto [...].
CONCLUSÃO
32.	Conforme análise acima, os esclarecimentos e documentos apresentados pelo exPrefeito, Sr. Geraldo Novais Agra Filho (CPF XXX.349.854-XX) , e a aprovação com ressalvas das prestação de contas pelo FNDE, afastam o débito e amenizam a omissão do gestor em apresentar, tempestivamente, a prestação de contas do Programa Nacional de Alimentação Escolar - PNAE, no exercício de 2012, cabendo, portanto, julgar regulares suas contas, dando-lhe quitação, nos termos dos arts. 1º, inciso I, 16, inciso I, 17 e 23, inciso I, da Lei 8.443/92.
33.	Quanto ao Sr. Luiz Medeiros Nobre (CPF XXX.220.634-XX) , entende-se que suas contas devam ser julgadas irregulares, mesmo com a comprovação tardia da aplicação dos recursos que afastou o débito, mas não a irregularidade da omissão não justificada, pois até o momento esse gestor nada apresentou para esclarecer sua omissão.
34.	Vale ressaltar que não ocorreu a prescrição da pretensão punitiva do TCU, conforme Acórdão 1441/2016-TCU-Plenário, que uniformizou a jurisprudência acerca dessa questão, uma vez que os fatos datam de 2012 e o prazo geral de prescrição é aquele indicado no art. 205 do Código Civil, que é de 10 anos, poderia, portanto, ser aplicada multa e sanção aos responsáveis, nos termos dos arts. 57 e 60 da Lei 8.443/1992. Com o afastamento do débito, não cabe a aplicação da multa acima citada com base no art. 57 da Lei 8.443/1992. No entanto persiste a omissão não justificada pelo Sr. Luiz Medeiros Nobre (CPF XXX.220.634-XX) , devendo este ser multado com base no art. 58, inciso I, da referida lei.
PROPOSTA DE ENCAMINHAMENTO
35.	Diante do exposto, elevam-se os autos à consideração superior, propondo ao Tribunal:
35.1.	considerar revel, para todos os efeitos, o Sr. Luiz Medeiros Nobre (CPF XXX.220.634-XX) , ex-Prefeito de Carneiros - AL, gestão: 2013-2016, nos termos do art. 12, § 3º, da Lei 8.443/1992;
35.2.	acolher as alegações de defesa apresentadas pelo Sr. Geraldo Novais Agra Filho (CPF XXX.349.854-XX) , ex-Prefeito de Carneiros - AL, gestão: 2009-2012;
35.3.	julgar regulares com ressalvas, com fulcro nos arts. 1º, inciso I, 16, inciso I, 17 e 23, inciso I, da Lei 8.443/92, as contas do Sr. Geraldo Novais Agra Filho (CPF XXX.349.854-XX) , dando-lhe quitação plena;
35.4. 	julgar irregulares as contas do Sr. Luiz Medeiros Nobre (CPF XXX.220.634-XX) , com fundamento nos arts. 1º, inciso I, 16, inciso III, alínea "a", 19, parágrafo único, e 23, inciso III, alínea "a", da Lei 8.443/1992 c/c o art. 214, inciso III, alínea "a", do RI/TCU, e aplicar-lhe a multa prevista no art. 58, inciso I, da Lei 8.443/1992, fixando-lhe o prazo de quinze dias, a contar da notificação, para comprovar, perante o Tribunal (art. 214, inciso III, alínea "a", do Regimento Interno) , o recolhimento da multa aos cofres do Tesouro Nacional, atualizada monetariamente da data do presente acórdão até a do efetivo recolhimento, se for paga após o vencimento, na forma da legislação em vigor;
35.5. 	autorizar, desde logo, a cobrança judicial da dívida, nos termos do art. 28, inciso II da Lei 8.443/1992, caso não atendida a notificação;
35.6.	dar conhecimento da decisão a ser adotada ao Sr. Geraldo Novais Agra Filho (CPF XXX.349.854-XX) e ao Fundo Nacional de Desenvolvimento da Educação-FNDE;
35.7.	encaminhar cópia do acordão que for adotado ao Procurador-Chefe da Procuradoria da República em Alagoas, nos termos do §3º do art. 16 da Lei 8.443/1992 c/c o § 7º do art. 209 do Regimento Interno do TCU, para adoção das medidas que entender cabíveis, informando-lhe  que o inteiro teor da deliberação pode ser consultado no endereço http://www.tcu.gov.br/acordaos. [...]".
3.	O Ministério Público junto a este Tribunal, à Peça 26, com o discreto reparo de que o art. 17 da Lei 8.443/1992 reserva a outorga de "quitação plena" às contas regulares, aquiesce à solução proposta pela secretaria (Peças 23-25) , por seus próprios fundamentos.
	É o Relatório.

8.1. Alvaro Arthur Lopes de Almeida Filho (6.941/OAB-AL) e outros, representando Geraldo Novais Agra Filho.

Procurador Rodrigo Medeiros de Lima.

TOMADA DE CONTAS ESPECIAL. FUNDO NACIONAL DE DESENVOLVIMENTO DA EDUCAÇÃO (FNDE). CONVÊNIO. PROGRAMA NACIONAL DE ALIMENTAÇÃO ESCOLAR - PNAE, REPASSADOS, NO EXERCÍCIO DE 2012, NA MODALIDADE FUNDO A FUNDO. CITAÇÃO. REVELIA DE UM DOS RESPONSÁVEIS. IRREGULARIDADE DAS CONTAS. MULTA. DEFESA DO SEGUNDO RESPONSÁVEL SUFICIENTE PARA COMPROVAR A BOA E REGULAR APLICAÇÃO DOS RECURSOS E JUSTIFICAR A OMISSÃO DO DEVER DE PRESTAR CONTAS. REGULARIDADE COM RESSALVAS DAS CONTAS. QUITAÇÃO PLENA. COMUNICAÇÕES.

TOMADA DE CONTAS ESPECIAL (TCE)

Secretaria de Controle Externo de Tomada de Contas Especial (SecexTCE).

Aprecia-se nesta oportunidade Tomada de Contas Especial (TCE) deflagrada pelo Fundo Nacional de Desenvolvimento da Educação (FNDE) , em razão da omissão no dever de prestar contas de valores repassados em 2012 no âmbito do Programa Nacional de Alimentação Escolar (Pnae) , na modalidade fundo a fundo.
2.	Na TCE, foram arrolados como responsáveis o Sr. Geraldo Novais Agra Filho, prefeito municipal no exercício em que os recursos foram repassados (2012) , e o Sr. Luiz Medeiros Nobre, prefeito municipal no exercício em que as contas deveriam ter sido prestadas (2013) .
3.	Citados os responsáveis (Peças 6 e 7) , a Secex-PB considerou aceitáveis as alegações de defesa do prefeito antecessor, no sentido de que depositara em juízo os documentos relativos à prestação de contas em epígrafe, diante da recusa do novo mandatário em prover-lhe acesso ao sistema informatizado próprio para tanto (Peça 12, p. 3 a 5) . Nesse passo, propôs o julgamento pela regularidade das contas do Sr. Geraldo Novais Agra Filho.
4.	Na mesma oportunidade, a unidade técnica constatou a revelia do prefeito sucessor, motivo pelo qual propôs que suas contas fossem julgadas irregulares e que o responsável fosse condenado ao pagamento de multa, nos termos do art. 58, inciso I, da Lei 8.443/1992 (Peça 12, p. 5 a 7) .
5.	O Ministério Público junto a este Tribunal manifestou-se, à Peça 15, no sentido da prematuridade do julgamento das contas, porquanto ausente sua aprovação formal por parte do tomador originário. Ademais, verificou, em consulta ao Sistema de Gestão de Prestação de Contas do FNDE (SiGPC) , que a prestação de contas em questão permanecia com status "aguardando análise" (Peça 14) 
6.	Por meio do Acórdão 4060/2018-TCU-Segunda Câmara, de minha relatoria, foi determinado ao FNDE que procedesse à conclusão do exame acerca da gestão dos recursos, sobrestando o feito até o cumprimento daquela determinação (Peça 16) .
7.	Efetuada a diligência supra, a SecexTCE, na instrução à Peça 23, registra que com a resposta do FNDE (Peça 22) , fica confirmada a informação constante da instrução de Peça 12, que a prestação de contas dos recursos financeiros repassados à Prefeitura Municipal de Carneiros-AL para atender ao Programa Nacional de Alimentação Escolar (PNAE) , exercício de 2012, foi aprovada com ressalvas, dirimindo, assim, a dúvida levantada pelo Ministério Público junto ao TCU.
8.	Assim, a unidade técnica renova a proposta de encaminhamento de Peça 12, sugerindo, desta feita, que as contas do Sr. Geraldo Novais Agra Filho sejam julgadas regulares com ressalva, "dando-lhe quitação plena" (parágrafo 35.3 da instrução técnica à Peça 23, p. 9) .
9.	Em nova manifestação nos autos, o Ministério Público junto a este Tribunal, com o discreto reparo de que o art. 17 da Lei 8.443/1992 reserva a outorga de "quitação plena" às contas regulares, aquiesce à solução proposta pela unidade técnica por seus próprios fundamentos.
10.	Quanto ao encaminhamento de mérito sugerido nos presentes autos, manifesto-me, desde já, de pleno acordo com a proposição da Secretaria de Controle Externo de Tomada de Contas Especial (SecexTCE) , o que faço com base na análise empreendida pela referida unidade técnica especializada, cujas conclusões incorporo às minhas razões de decidir.
11.	Conforme consta da instrução transcrita no Relatório precedente, os esclarecimentos e documentos apresentados pelo exPrefeito, Sr. Geraldo Novais Agra Filho, e a aprovação com ressalvas da prestação de contas pelo FNDE, afastam o débito e amenizam a omissão do gestor em apresentar, tempestivamente, a prestação de contas do Programa Nacional de Alimentação Escolar - PNAE, no exercício de 2012, cabendo, portanto, julgar regulares suas contas, dando-lhe quitação.
12. 	Já o Sr. Luiz Medeiros Nobre, que também concorreu para a omissão, já que o término do prazo de apresentação das contas dos recursos em foco, encerrou durante sua gestão (art. 35, § 5º, da Resolução CD/FNDE 38, de 16/07/2009) , não prestou contas nem adotou as medidas administrativas para proteção do Erário. Ao contrário, pelas informações constantes na defesa de Peça 11, apresentadas pelo Sr. Geraldo Novais Agra Filho, recusou acesso ao sistema informatizado ao prefeito antecessor para inserção dos documentos de prestação de contas no sistema eletrônico, negou-se a receber documentação levada pessoalmente ou enviada à Prefeitura por carta com aviso de recebimento, o que obrigou Geraldo Novais Agra Filho buscar o Poder Judiciário, por meio de ação judicial, cujo objeto foi depositar em juízo todos os documentos de prestação de contas do PNAE/2012 e outros programas.
13.	Regularmente citado por este Tribunal, deixou transcorrer in albis o prazo fixado, sem apresentar justificativa, caracterizando, assim, a sua revelia, nos termos do no art. 12, § 3º, da Lei 8.443/1992.
14.	Assim, mesmo considerando a comprovação tardia da aplicação dos recursos que afastou o débito, na ausência de justificativa quanto à omissão no dever de prestar contas, depreendo que as contas do Sr. Luiz Medeiros Nobre devem ser julgadas irregulares, com aplicação da multa prevista no art. 58, inciso I, da Lei 8.443/1992, cujo valor fixo em R$ 10.000,00.
15.	Entendo adequado autorizar antecipadamente, caso venha a ser solicitado, o pagamento das dívidas em até 36 (trinta e seis) parcelas mensais sucessivas, a primeira a vencer em 15 (quinze) dias após a notificação e as demais a cada 30 (trinta) dias, com a incidência dos devidos encargos legais sobre cada uma delas e com o alerta de que a falta de comprovação de recolhimento de qualquer parcela acarretará vencimento antecipado do saldo devedor.
Ante o exposto, VOTO por que o Tribunal aprove o acórdão que ora submeto à apreciação da Segunda Câmara.
TCU, Sala das Sessões Ministro Luciano Brandão Alves de Souza, em 25 de agosto de 2020.
AROLDO CEDRAZ 
Relator